【裁判字號】    90,台上,4224
【裁判日期】    900712
【裁判案由】    妨害自由
【裁判全文】
最高法院刑事判決                                九十年度台上字第四二二四號
    上  訴  人  乙○○
                丙○○
                甲○○
    共      同
    選任辯護人  楊振芳律師
右上訴人等因妨害自由案件，不服台灣高等法院台中分院中華民國八十八年三月三日
第二審判決（八十八年度上訴字第一五六號，起訴案號：台灣彰化地方法院檢察署八
十七年度偵字第四二○三號），提起上訴，本院判決如左：
    主  文
原判決撤銷，發回台灣高等法院台中分院。
    理  由
本件原判決認定上訴人乙○○前因需支付新台幣（下同）八萬元之票款，於民國八十
七年三月底，將現金三萬元及書立五萬元之借據交予施政良，央求施政良先代為墊付
不足之五萬元，以便存足票款供兌現，詎施政良收受前揭現金及借據後，未依約墊付
五萬元，致乙○○所簽八萬元之支票未獲兌現，且未將三萬元現款返還，引起乙○○
不滿，乙○○竟邀上訴人丙○○及上訴人甲○○，三人乃基於共同之犯意聯絡，於八
十七年四月四日上午二、三時許，施政良前往彰化縣溪湖鎮○○路○段三一五號丙○
○所經營之全美裝潢行與乙○○等人商談如何償還前開債務，乙○○即將施政良推上
丙○○所駕駛之自小客車，乙○○坐駕駛座右側，甲○○與施政良同坐於後座，並阻
止施政良下車，將施政良強載至彰化縣芳苑工業區，於車上，丙○○取出其所攜帶之
空白本票要施政良簽發，甲○○並出手毆打施政良耳光，乙○○則對施政良恫稱若不
簽發本票要將其推入王功海裡等語，迫使施政良簽發本票，施政良簽發數紙本票，惟
丙○○均稱不行而將之撕毀，最後簽發一紙面額八萬元之本票交付，上訴人等始於同
日上午五時許將施政良載回彰化縣溪湖鎮○○路一一○號樑平便利商店前讓其下車，
以此方法剝奪施政良之行動自由達數小時之久等情。因而維持第一審論處上訴人等共
同以非法方法剝奪人之行動自由罪刑之判決，駁回上訴人等在第二審之上訴，固非無
見。
惟查：(1)、告訴人之告訴，係以使被告受刑事訴追為目的，是其陳述是否與事實相符
，仍應調查其他證據以資審認。又有罪判決書所憑之證據，以足以證明其所認定之犯
罪事實為必要，若所憑之證據與待證事實不相符合，即屬證據上理由矛盾之違法。上
訴人等於審理中否認有強押、毆打施政良及逼迫施政良簽發本票犯行，據告訴人施政
良於警訊稱是丙○○與甲○○強押我出去打（見警訊卷第一頁反面），嗣於檢察官偵
查中則稱「是甲○○打我的臉，另外二人沒有打我」（見偵查卷第十一頁反面），於
第一審亦稱「甲○○在車上出手打我一個耳光」（見第一審卷第二十二頁），前後所
述不一。究竟告訴人所述以何者為真？是否與事實相符？原審未予調查並說明所憑之
證據及認定之理由，有嫌調查未盡及判決理由不備。又原判決事實認定上訴人等將施
政良推上車強載至彰化縣芳苑工業區，於車上，甲○○毆打施政良耳光，乙○○則對
施政良恫稱如不簽發本票要將其推入王功海裡，迫使施政良簽發本票等情，然於理由
欄卻引用丙○○於警訊中所供是乙○○及甲○○打施政良強迫其開本票等語，資為論
斷之依據，就毆打施政良者，所載事實與引用之證據不相適合，亦有判決證據上理由
矛盾之違法。(2)、科刑判決之事實一欄，為判斷適用法律當否之準據，應將法院職權
上所認定被告之犯罪事實，以及其他適用法律有關之事項，詳為記載，方足為適用法
律之依據。原判決就毆打施政良部分，究竟有無受傷，施政良有無告訴，此傷害部分
與妨害行動自由部分，有無裁判上一罪之關係，其法律關係如何，均未明確記載，亦
有未合。(3)、檢察官就犯罪事實一部起訴者，其效力及於全部，刑事訴訟法第二百六
十七條定有明文。又法院不得就未經起訴之犯罪事實審判，同法第二百六十八條亦有
明定。所謂檢察官就犯罪事實一部起訴者，其效力及於全部者，乃審判不可分之原則
，凡對於檢察官起訴書所載之犯罪事實，屬於實質上或裁判上一罪者，縱起訴僅及於
犯罪事實之一部，其效力仍及於全部，法院對此裁判上不可分割之同一事實，均應加
以審判。故如檢察官僅就甲部分之犯罪事實提起公訴，法院認除甲部分犯罪事實外，
乙部分事實亦成立犯罪，且乙部分犯罪事實與經起訴之甲部分犯罪事實有裁判上一罪
之關係，基於審判不可分原則，該乙部分犯罪事實，亦為起訴效力所及，自應併為審
判。但如檢察官僅就甲部分之犯罪事實提起公訴，未就乙部分事實提起公訴，法院亦
認僅甲部分成立犯罪，乙部分之事實不成立犯罪，則乙部分之事實與甲部分之事實無
裁判上一罪關係，自非起訴效力所及，法院不得就乙部分予以審判。本件公訴意旨僅
起訴上訴人等於八十七年四月四日凌晨二、三時許，對施政良妨害行動自由部分，未
就乙○○與丙○○另於八十七年四月三日凌晨，在彰化縣溪湖鎮○○路一一○號樑平
便利商店前涉嫌將施政良強押上車載至同鎮田中巷空地逼債，涉及妨害行動自由部分
起訴。原審既認上訴人僅成立關於八十七年四月四日凌晨二、三時許，對施政良妨害
行動自由部分之犯行，則關於乙○○與丙○○另於八十七年四月三日凌晨，將施政良
強押上車載至同鎮田中巷空地逼債之妨害行動自由部分，自非起訴效力所及，法院自
不得就該部分予以審判。乃原判決竟就關於乙○○與丙○○另於八十七年四月三日凌
晨，將施政良強押上車載至同鎮田中巷空地逼債之妨害行動自由部分，併予審判，自
有未受請求之事項予以判決之違法。上訴人等分別上訴指摘原判決不當，均為有理由
，應認原判決有撤銷發回更審之原因。
據上論結，應依刑事訴訟法第三百九十七條、第四百零一條，判決如主文。
中      華      民      國     九十     年      七      月     十二     日
                              最高法院刑事第十庭
                                  審判長法官  陳  炳  煌
                                        法官  陳  正  庸
                                        法官  韓  金  秀
                                        法官  吳  信  銘
                                        法官  徐  文  亮
      右正本證明與原本無異
                                              書  記  官
中      華      民      國     九十     年      七      月     十七     日


司法院資訊處製作；財團法人民間司法改革基金會備份。
